臺灣高等法院刑事判決　　　　　　　　 94年度上訴字第257號
上　訴　人　臺灣板橋地方法院檢察署檢察官
被　　　告　丙○○
指定辯護人　本院公設辯護人　乙○○
上列上訴人因被告偽造有價證券等案件，不服臺灣板橋地方法院
92年度訴字第1806號，中華民國93年3月11日第一審判決（起訴
案號：臺灣板橋地方法院檢察署92年度偵字第7193號），提起上
訴，本院判決如下：
    主  文
上訴駁回。
    理  由
一、公訴意旨略以：被告丙○○基於意圖為自己不法所有之概括
    犯意，自民國（下同）九十一年六月間某日起至九十一年十
    二月間止（公訴人誤繕為自九十二年四月間起），在台北縣
    新莊市○○里○○路一八八巷十號三樓，竊取前配偶甲○○
    所保管淞豪企業有限公司（以下簡稱淞豪公司）所有如附表
    編號二至十一所示之支票十張、淞豪公司及丁○○○所有之
    印章，得手後，連同先前竊取之附表編號一所示之支票（此
    竊盜部分業經原審為不受理諭知確定），連續於如附表編號
    一至十所示時間，在台北縣新莊市○○里○○路一八八巷十
    號三樓，偽造淞豪公司、丁○○○之名義，簽發如附表編號
    一至十所示金額之支票，致生損害於淞豪公司及丁○○○，
    被告丙○○並於附表所示１、２、３、７、８、９、１０時
    間，在台北縣新莊市等地，明知無償債能力，且資金已週轉
    不靈，猶持上開偽造之支票向如附表所示之交付對象王得倚
    等人借款如附表所示之金額，使王得倚等人陷於錯誤，而交
    付如附表所示之金額予被告丙○○，詎被告丙○○取得上開
    款項後，即未清償債務，嗣經王得倚等人向淞豪公司多次催
    討上開款項，始知上情。因認被告丙○○涉有刑法第二百零
    一條第一項偽造有價證券（第二百十七條第一項偽造印文罪
    已為偽造有價證券罪吸收）、第三百二十條第一項竊盜（即
    關於竊取附表編號二至十一所示支票部分）、第三百三十九
    條第一項詐欺取財等罪嫌。
二、公訴人認為被告丙○○涉有竊盜、偽造有價證券、詐欺取財
    等罪嫌，無非係以告訴人丁○○○之指述以及被告於警詢、
    偵查中之自白及偽造之支票影本為證，被告則堅詞否認有竊
    盜、偽造有價證券、偽造印文、詐欺取財等犯行，辯稱丁○○○雖是淞豪公司之登記負責人，惟公司實際負責人係伊前
    配偶甲○○，而伊為淞豪公司大股東，並掌管公司財務，公
    司之資金調度多由伊負責，淞豪公司及丁○○○之印章由伊
    與甲○○共同保管，伊有權簽發淞豪公司之支票，而當時因
    為公司需要資金，所以伊用淞豪公司名義簽發如附表所示一
    到十之支票向地下錢莊借錢，借得之款項大多存入淞豪公司
    之帳戶內支應公司營運所需費用，但嗣後因地下錢莊要求償
    還的金額遠超過借貸金額，遂無力償還，然而地下錢莊之後
    找上丁○○○，伊擔心丁○○○等人之安危，只好在警詢及
    檢察官第一次訊問時承認偷竊淞豪公司之支票、印章以及偽
    造淞豪公司支票等語。原審指定辯護人則為被告辯稱：淞豪
    公司實際負責人甲○○已概括授權被告得以簽發淞豪公司之
    支票，且被告持淞豪公司之支票向地下錢莊借貸之金額亦存
    入淞豪公司，以供該公司資金周轉之用，此有華南商業銀行
    函覆之淞豪公司、才劦乾帳戶之往來明細資料、存款憑條等
    證物足證，被告係有權制作本件支票，且丁○○○於警詢、
    偵查中及甲○○於警詢中之供述均屬傳聞證據，並無證據能
    力云云。
三、按犯罪事實應依證據認定之，無證據不得認定犯罪事實，刑
    事訴訟法第一百五十四條第二項定有明文。經查：
    (一)證人丁○○○在警詢及檢察官偵查中所指被告竊取支票之
      供述，均係得自被告之配偶甲○○之告知；此部分毫無根
      據之傳聞事實，依最高法院22年上字第2842號判例意旨，
      無證據能力，不能據以認定犯罪。
    (二)關於淞豪公司由何人實際經營，淞豪公司名義之支票由何
      人使用乙節。業據證人甲○○於原法院審理中具結證稱：
      八十一年我創業的，到九十年間我都是沒有賺錢，後來我
      三姐認是一個看相的，說用我二姐的名字公司會走的平順
      ，所以才公司才改成二姐的名字；（辯護人問：當時公司
      營運狀況如何？）九十年後期資金運轉相當的緊，後來一
      個廢水回收總共三百五十萬元，後來資金調度有問題，卡
      了二年，財務的問題後來我就沒有精力可以處理，我姐姐
      等都不懂，都委託我處理，當時我也沒有空，所以才由被
      告來調度的：（辯護人問：丁○○○有沒有經營公司？）
      她除了開戶有過來以外，其他都沒有過問公司的事情，其
      他三個姐姐也是都沒有過問，我只有寫信給我三姐夫報到
      公司運轉的情形；（辯護人問：丁○○○開戶當時交給什
      麼東西給你？）所有的證件、公司大小印章、支票：（辯
      護人問：被告有沒有開過公司的支票？）都是跟我原來創
      業一樣，有時我開，有時則是她開的云云（見原審卷第
      121頁、第122頁）。證人丁○○○亦在原審到庭具結證稱
      ：（問：是否淞豪公司的負責人？何時間成為負責人？）
      是的，我是九十一年十二月成為負責人的：（問：在公司
      有沒有從事負責人的工作？）沒有：（問：沒有擔任公司
      負責人的工作，為何成為公司的負責人？）當時我跟我姊
      妹要幫忙弟弟，當時公司都是委託他來做，我們是出資金
      的；（問：公司實際負責人由甲○○擔任？）是的；（問
      問：甲○○負責的業務，是否可以簽發公司支票來使用？
      ）是的，我有委託他：（問：公司開出的支票，事先是否
      知道？）這個我不知道。等語（見原審卷第129頁、第130
      頁）。二人所供情節均為相符，則淞豪公司實際係由被告
      之配偶甲○○經營，淞豪公司名義之支票由丁○○○全權
      授權予甲○○使用；平日則由甲○○與被告二人分別簽發
      使用，應可認定。
    (三)被告之配偶甲○○在警詢及檢察官初期偵查中，固曾指證
      被告竊取渠所持有如附表所示之支票使用。惟查，銀行對
      於一般支票存款帳戶皆不給付利息，是故一般支票發票人
      在渠使用之支票存款帳戶中均不儲存大量之存款，而係於
      支票即將屆期時，方由其他帳戶轉撥款項以支應提領；因
      之，一般支票使用者對於支票之簽發、何時到期、金額若
      干各節，均會嚴密管控，以免發生不預期之「存款不足」
      退票，此為週知之事實。乃本案之支票使用人甲○○於失
      竊多達十一張之空白支票後，竟絲毫未曾發覺，亦未見有
      因「存款不足」之退票情事；則渠在警詢及檢察官初期偵
      查中所指「失竊支票」乙節，已與常情有違。
    (四)況被告之配偶甲○○在原法院審理中，已到庭具結證稱：
      （辯護人問：被告有沒有開過公司的支票？）都是跟我原
      來創業一樣，有時我開，有時則是她開的；（辯護人問：
      開出支票有資金，何人在調度資金的流程？）我只有專注
      在三百五十萬元是否有回收，其他的事情我沒有時間去管
      了；（辯護人問：之前九十二年八月二十一日在本院作證
      過，當時提出來說，支票都是本人簽發的，不在時公司需
      要資金時，支票則由被告簽發，今天為何說的不一樣？）
      我認為沒有什麼不一樣，支票有時我開，有時被告開，忙
      的時候都是被告開的，有時我去大陸整整一個月，支票不
      可能我來開，也不可能叫小姐開；（辯護人問：是否有限
      制被告何時間可以簽發支票？）基本九年間公司運轉相當
      順利，所以我沒有限制被告如何開立支票；（辯護人問：
      對於被告資金調度過程，有沒有做限制？）沒有；（辯護
      人問：為何告被告偷竊支票？）當時地下錢莊打電話威脅
      我如果不處的話，要對我小孩不利，所以我只能靠警察抓
      地下錢莊的人，當時情況緊急我才這樣子做的云云（見原
      審卷第122頁）。參以：被告持附表所示之支票向地下錢
      莊所借貸之金額，部分存入其子才劦乾所有華南商業銀行
      新泰分行活期儲蓄存款帳戶000000000000號
      帳戶內，再分別於九十一年四月一日、四月四日、四月十
      五日、四月十九日、五月六日、五月十五日、六月十七日
      、七月一日、七月十五日、七月三十一日、八月十五日、
      九月十六日、九月三十日將新台幣（下同）十九萬一千元
      、九萬元、三十九萬九千元、一萬零三百元、二十萬四千
      元、二十七萬八千元、十九萬四千元、七萬元、十六萬五
      千元、三萬五千八百元、十一萬元、七萬八千元、十四萬
      元轉入淞豪公司所有華商業銀行龜山分行0000000
      00000帳戶內，有華南商業銀行新泰分行九十二年九
      月二十三日（九二）華新泰存字第○一八九號函附之往來
      明細資料、華南商業銀行龜山分行九十二年十月十六日（
      九二）華龜山字第九二○一○七號函附之往來明細資料可
      資證明；又，被告陸續於九十一年十月七日、十月十五日
      、十月三十一日、十一月五日、十二月二日、十二月十六
      日將現金二十九萬七千元、三萬五千元、二十三萬七元（
      分二十二萬二千元、一萬五千元二次存入）、二十六萬元
      、七十五萬元、二十一萬元存入淞豪公司華商業銀行龜山
      分行000000000000帳戶內，有華南商業銀行
      新泰分行九十二年十二月一日（九二）華新泰存字第○二
      三○號函附之存款憑條影本六張、九十三年二月二日（九
      三）華新泰存字第○○○九號存款憑條影本一張附卷可按
      ，足徵被告持淞豪公司支票向地下錢莊借貸款項部分確實
      存入淞豪公司之帳戶內供公司周轉資金之用觀之；則被告
      之配偶甲○○在原法院審理中具結所供：支票有時我開，
      有時被告開，忙的時候都是被告開的；沒有限制被告如何
      開立支票，沒有限制被告資金調度過程乙節；及被告所辯
      ：稱淞豪公司實際由證人甲○○經營，而該公司相關之業
      務、財務均由甲○○全權處理，丁○○○並授權甲○○得
      以簽發淞豪公司之支票，而甲○○並輾轉授權被告簽發淞
      豪公司之支票等語，尚屬可信。尚難以該甲○○在警詢及
      檢察官初期偵查中所為前揭有瑕疵之指證，即執為被告涉
      有此部分犯行之論據。
四、次按被告之自白，非出於強暴、脅迫、利誘、詐欺、疲勞訊
    問、違法羈押或其他不正之方法，且與事實相符者，得為證
    據。被告或共犯之自白，不得作為有罪判決之唯一證據，仍
    應調查其他必要之證據，以察其是否與事實相符；刑事訴訟
    法第一百五十六條第一項、第二項亦定有明文。經查：
    (一)被告於警詢及檢察官偵查中雖曾多次供陳：拿公司支票是
      為了向人借錢來彌平之前虧空公司款項及完股票的損失云
      云（見警詢卷第二頁）。然查，淞豪公司實際負責人甲○○在原法院審理中到庭具結證稱：我是跟旺泉公司的蔡先
      生拆夥之後，她給我一百八十萬元的支票，後來我才在桃
      園縣的龜山鄉創立公司，後來資金我是貸款來的，其他我
      就是以一百八十萬元來運轉；... 九十年後期資金運轉相
      當的緊，後來一個廢水回收總共三百五十萬元，後來資金
      調度有問題；... 我只有專注在三百五十萬元是否有回收
      ，其他的事情我沒有時間去管了等語（見原審卷第121頁
      、第122頁）。依該證人之供證，淞豪公司之原始資本僅
      有一百八十萬元，淞豪公司施終依賴該一百八十萬元來運
      轉，九十年後期資金運轉相當窘困，則淞豪公司是否有高
      達數百萬元之多餘資金供被告虧空，以致被告須竊取公司
      支票向人借錢彌補虧空款項，自容懷疑。
    (二)被告自九十一年四月一日起，週轉取得而存入其子才劦乾
      所有華南商業銀行新泰分行活期儲蓄存款帳戶00000
      0000000號帳戶內，再轉入淞豪公司所有華商業銀
      行龜山分行000000000000帳戶內之前揭款項
      ，高達近兩百萬元；又，自九十一年十月七日起，借貸存
      入淞豪公司華商業銀行龜山分行00000000000
      0帳戶之前揭款項，亦高達近一百八十萬元。此等款項與
      淞豪公司之資本及可週轉資金相較，顯係極為龐大之金額
      ，已然影響及淞豪公司之營運及生存；茍若被告事前未曾
      徵得淞豪公司實際負責人甲○○之同意而擅自挪用，甲○○豈有不立即查覺並予制止之理？因之，證人甲○○在原
      審具結所供：基本九十年間公司運轉相當順利，所以我沒
      有限制被告如何開立支票；沒有（對於被告資金調度過程
      做限制）；（告被告偷竊支票係因）當時地下錢莊打電話
      威脅我如果不處的話，要對我小孩不利，所以我只能靠警
      察抓地下錢莊的人，當時情況緊急我才這樣子做的等語（
      見原審卷第122頁），應屬可信。被告於警詢及檢察官偵
      查中所供：拿公司支票是為了向人借錢來彌平之前虧空公
      司款項及玩股票的損失乙節，核與事實不符，自不得採為
      被告論罪科刑之依據。
五、此外，復查無其他確切之積極證據足以證明被告有公訴人所
    指之竊盜、偽造有價證券、詐欺取財犯行，被告之犯罪尚屬
    不能證明。原審因之為被告無罪之諭知，核無不合。
六、公訴人之上訴意旨雖以：本件被告竊取告訴人甲○○所保管
    之淞豪企業有限公司之空白支票本並簽發附表一所示之支票
    交予地下錢莊之事實，業據被告於警詢、本署九十二年五月
    十三日、五月二十七日檢察官訊問時自白不諱，核與告訴人
    甲○○、丁○○○於警詢及澎湖地方法院檢察署檢察官、本
    署檢察官前陳述情節相符，並有偽造之支票十一張附卷可資
    佐證，本件案件中，有被告三次自白，並有告訴人指訴、扣
    案證物可稽，亦堪認被告自白與事實相符，被告犯行昭然若
    揭，揆諸其自白係出於任意性，並非出於強暴、脅迫、詐欺
    或其他不正方法一節，業據被告於原審審理時供承在卷，況
    被告為有社會工作及使用支票經驗之成年人，其權衡厲害得
    失價值判斷下所為之陳述自屬可信，原審竟忽視此項與事實
    相符之三次自白，而為被告無罪之諭知，其認定事實即有違
    經驗法則。次查，本案之所以爆發，係因丁○○○受甲○○
    告知被告盜開支票向地下錢莊借錢，得知被告有盜開支票之
    情形，業據丁○○○於澎湖地方法院檢察署檢察官訊問時供
    述明確，復徵諸卷附之票據掛失止付通知書所載，甲○○與
    丁○○○於掛失當時即知悉遭盜開之支票票號、張數，且其
    事由載明被竊，亦與渠等之告訴事事相符，苟確無其事，渠
    等又豈可能向警察局報案並向銀行掛失止付，而告訴其前妻
    即被告犯罪，原審疏未審酌此情亦有不當。再查，告訴人甲○○變更供述，是在其遞送撤回告訴狀之後而為，由其與被
    告曾為夫妻關係，且子女由被告在帶，告訴人甲○○應係因
    此變更其前陳述，則自應以其於警詢、本署偵查中所為之陳
    述較可採信，原審忽視此項會影響告訴人供述因素之事實於
    不顧，遽認告訴人甲○○於審理之供述方與事實相符，亦屬
    獨斷。末查，本件被告之所以盜開支票向地下錢莊借錢，係
    因其以公司資金炒作股票失利，為填補公司資金缺口，遂竊
    取支票盜開借款一節，業據被告於警詢、本署偵查中供承不
    諱，是以被告記係謂填補公司資金缺口，其將借來之款項匯
    入公司帳戶亦不足為奇，蓋此為一則能隱瞞不讓其前夫甲○○及負責人丁○○○知悉，又能確保公司資金度週轉不靈，
    其既係在填補公司資金缺口，則被告將所借得之款項匯入公
    司帳戶一節事屬當然，原審竟專以此情，認為被告有取得告
    訴人甲○○授權簽發支票，而未加審查被告匯款之動機旨在
    填補公司資金，其認定實有違被經驗法則與論理法則，尚有
    未恰。準此，本件被告既已自白犯行，且人證、物證均足以
    佐證被告自白與事實相符，原審未加審酌被告係因炒股投資
    失利一節，向證券暨期貨管理委員會調取被告之投資紀錄，
    率然以被告將借得款項匯入公司帳戶，據以推斷被告有獲得
    授權，實有未盡調查證據之能事，似嫌速斷。原審未審酌上
    開證據，逕採被告於審理中所辯之詞，顯難昭折服云云。惟
    查：
    (一)證人丁○○○在警詢及檢察官偵查中所指被告竊取支票之
      供述，均係得自被告之配偶甲○○之告知；此部分毫無根
      據之傳聞事實，依最高法院22年上字第2842號判例意旨，
      無證據能力，不能據以認定犯罪。
    (二)淞豪公司實際由證人甲○○經營，而該公司相關之業務、
      財務均由甲○○全權處理，丁○○○並授權甲○○得以簽
      發淞豪公司之支票，而甲○○並輾轉授權被告簽發淞豪公
      司之支票；告訴人甲○○在警詢及檢察官初期偵查中所為
      指述，有重大之瑕疵，不得執為被告涉有此部分犯行之論
      據，已如前述理由三之(三)、(四)所述。
    (三)被告於警詢及檢察官偵查中所供：拿公司支票是為了向人
      借錢來彌平之前虧空公司款項及玩股票的損失乙節，核與
      事實不符，不得採為被告論罪科刑之依據，已如前述理由
      四所述。
    (四)公訴人之上訴為無理由，應予駁回。
七、臺灣板橋地方法院檢察署檢察官移送92年度偵字第11818號
    卷，請求併予審判部分：該案依告訴人聯邦商業銀行股份有
    限公司之告訴，僅係認被告有違反動產擔保交易法第15條之
    犯行，而不認被告有詐取車輛之不法所有意圖；且本案被告
    被訴犯罪部分，業經本院分別為無罪、不受理判決，自難認
    移送併辦部分與本案有何裁判上一罪關係，本院尚屬無從併
    辦，應退回由原檢察署檢察官另行適法之處置。
據上論斷，應依刑事訴訟法第368條，判決如主文。
本案經檢察官田炳麟到庭執行職務。
中　　華　　民　　國　　94　　年　　3　　月　　24　　日
　　　　　　　　　刑事第十三庭  審判長法　官  劉景星
                                      法  官  陳志洋
                                      法  官  陳博志
以上正本證明與原本無異。
如不服本判決，應於收受送達後十日內向本院提出上訴書狀，其
未敘述上訴之理由者並得於提起上訴後十日內向本院補提理由書
（均須按他造當事人之人數附繕本）。
                                      書記官  陳嘉文
中　　華　　民　　國　　94　　年　　3 　　月　　28　　日
